臺灣臺北地方法院民事判決　　　　　　95年度重訴字第1353號
原　　　告　乙○○
　　　　　　丙○○
前列2 人共
同訴訟代理　楊金順律師
人
複　代理人　游朝義律師
被　　　告　甲○○○(丑○○之.
　　　　　　壬○○○(丑○○之.
　　　　　　　　　　　　號
兼上列 2被　寅○○(丑○○之.
告訴訟代理　　　　　　住台北市○○區○○路3段157巷22弄10
人　　　　　　　　　　　號
被　　　告　癸○○○(丑○○之.
　　　　　　　　　　　住台北市○○區○○路3段157巷24弄25
　　　　　　　　　　　　號
　　　　　　子○○(丑○○之繼.
　　　　　　　　　　　住台北市○○區○○路3段157巷22弄4
　　　　　　　　　　　　號
　　　　　　卯○○○(丑○○之.
　　　　　　　　　　　住台北縣永和市○○路317號2樓
　　　　　　庚○○　　住台北市○○街131巷19弄27號
　　　　　　戊○○　　住同上
兼上列 2被
告訴訟代理　辛○○　　住同上
人
被　　　告　己○○　　住台北市○○街131巷19弄31號
　　　　　　丁○○　　住同上
上列當事人間拆屋還地等事件，本院於民國96年4 月26日言詞辯
論終結，判決如下：
    主      文
被告甲○○○、壬○○○、癸○○○、子○○、卯○○○、寅○○應將坐落臺北市○○區○○段四小段一四六地號土地上如附圖
之土地複丈成果圖編號Ａ所示、面積四平方公尺之建物（門牌號
碼臺北市○○街一三一巷十九弄二五號）拆除，將上開土地返還
予原告乙○○及其他全體共有人。
被告庚○○、戊○○、辛○○應將坐落臺北市○○區○○段四小
段一四六地號土地上如附圖之土地複丈成果圖編號Ｂ所示、面積
十三平方公尺之建物（門牌號碼臺北市○○街一三一巷十九弄二
七號）拆除，將上開土地返還予原告乙○○及其他全體共有人。
被告己○○、丁○○應將坐落臺北市○○區○○段四小段一三三
地號、一四六地號土地上如附圖之土地複丈成果圖編號Ｃ所示、
面積五十五平方公尺之建物（門牌號碼臺北市○○街一三一巷十
九弄二九號、三一號）拆除，將上開土地返還予原告乙○○、丙○○及其他全體共有人。
被告己○○、丁○○應將坐落臺北市○○區○○段四小段一三三
地號土地上如附圖之土地複丈成果圖編號Ｄ所示、面積十八平方
公尺之建物拆除，將上開土地返還予原告乙○○、丙○○及其他
全體共有人。
被告甲○○○、壬○○○、癸○○○、子○○、卯○○○及寅○○應連帶給付原告乙○○新台幣貳仟捌佰拾元，及自民國九
十六年三月九日起至清償日止，按年息百分之五計算之利息；並
自民國九十六年三月九日起至返還前開土地之日止，按月連帶給
付原告乙○○新台幣肆拾柒元。
被告庚○○、戊○○、辛○○應連帶給付原告乙○○新台幣玖仟
貳佰零捌元，及自民國九十五年十一月四日起至清償日止，按年
息百分之五計算之利息；並自民國九十五年十一月四日起至返還
前開土地之日止，按月連帶給付原告乙○○新台幣壹佰伍拾元
。
被告己○○、丁○○應連帶給付原告乙○○新台幣伍萬壹仟柒佰
零捌元，及自民國九十五年十一月四日起至清償日止，按年息百
分之五計算之利息；並自民國九十五年十一月四日起至返還前開
土地之日止，按月連帶給付原告乙○○新台幣捌佰陸拾貳元。
被告己○○、丁○○應連帶給付原告丙○○新台幣貳萬零玖佰陸
拾柒元，及自民國九十五年十一月四日起至清償日止，按年息百
分之五計算之利息；並自民國九十五年十一月四日起至返還前開
土地之日止，按月連帶給付原告丙○○新台幣佰肆拾玖元。
原告其餘之訴駁回。
訴訟費用由被告甲○○○、壬○○○、癸○○○、子○○、卯○○○、寅○○連帶負擔百分之四、被告庚○○、戊○○、辛○○
連帶負擔百分之十四，被告己○○、丁○○連帶負擔百分之八十
一，餘由原告負擔。
本判決第五項所命給付，於原告以新台幣壹仟元為被告甲○○○
、壬○○○、癸○○○、子○○、卯○○○、寅○○供擔保後，
得假執行。
本判決第六項所命給付，於原告以新台幣仟元為被告庚○○、
戊○○、辛○○供擔保後，得假執行。
原告其餘假執行之聲請駁回。
    事實及理由
壹、程序方面：
一、按訴狀送達後，原告不得將原訴變更或追加他訴，但請求之
    基礎事實同一，及擴張或減縮應受判決事項之聲明者，不在
    此限，民事訴訟法第255 條第1 項第2 款、第3 款定有明文
    。本件原告起訴時原依民法第767 條等規定請求被告等拆屋
    還地，嗣於96年3 月12日追加民法第179 條前段、第184 條
    第1 項前段為訴訟標的，請求被告等賠償原告所受相當於租
    金之損害，經核其請求之事實同一，故原告所為此部分訴之
    追加，應予准許；又原告丙○○原請求被告己○○、丁○○
    應連帶給付新台幣（下同）82,733元，嗣於民國96年3 月15
    日具狀變更為41,933元，核屬減縮應受判決事項之聲明，此
    部分變更亦應准許。
二、被告甲○○○、壬○○○、蔡秀妙、子○○、卯○○○、寅
    ○○、丁○○經合法通知後，未於最後言詞辯論期日到場，
    核無民事訴訟法第386 條所列各款之情形，爰依原告之聲請
    ，准其一造辯論而為判決。
貳、實體方面：
一、原告起訴主張：
（一）坐落於臺北市○○區○○段4 小段133 地號土地（以下稱
      系爭133 地號土地）為原告乙○○（持分1 ／12）、丙○○（1 ／15）及其他共有人所共有，同地段146 地號土地
      （以下稱系爭146 地號土地）則為原告乙○○（持分1 ／
      12 ） 及其他共有人所共有。詎被告丑○○、庚○○、戊○○、辛○○、己○○、丁○○未經前開2 筆土地全體共
      有人之同意，竟分別擅自於該2 筆土地上搭蓋違章建築占
      有使用該2 筆土地（建物門牌號碼、占用土地、占用面積
      如附圖之土地複丈成果圖所示），嗣丑○○於95年3 月27
      日死亡，如附圖編號Ａ之建物由其子女甲○○○、壬○○○、癸○○○、卯○○○、子○○及寅○○繼承。渠等之
      行為嚴重侵害原告2 人及其他共有人之權利，爰依民法第
      767 條、第821 條規定訴請被告等拆屋還地。
（二）又被告等占有系爭133 、146 地號土地如附圖所示編號Ａ
      、Ｂ、Ｃ、Ｄ部分長達30年之久，是依民法第184 條第1
      項前段、第179 條之侵權行為損害賠償請求權、不當得利
      返還請求權等規定，伊自得請求被告等返還相當於租金之
      不當得利及賠償伊所受相當於租金之損害。爰依前開規定
      提起本件訴訟等語，並聲明：
    1.被告甲○○○、壬○○○、癸○○○、卯○○○、子○○
      及寅○○應將系爭146 地號土地上如附圖所示編號Ａ、面
      積4 平方公尺之地上物全部拆除，並將上開土地騰空返還
      予原告乙○○及全體共有人；被告庚○○、戊○○、辛○○應將系爭146 地號土地上如附圖所示編號Ｂ、面積13平
      方公尺之地上物全部拆除，並將上開土地騰空返還予原告
      乙○○及全體共有人；被告己○○、丁○○應將系爭146
      、133 地號土地上如附圖所示編號Ｃ、Ｄ、面積各為55、
      18 平 方公尺之地上物全部拆除，並將上開土地騰空分別
      返還予原告乙○○、丙○○及全體共有人。
    2.被告甲○○○、壬○○○、癸○○○、卯○○○、子○○
      及寅○○應連帶給付原告乙○○5,667 元，及自起訴狀繕
      本送達翌日起至返還上開土地之日止，按年息5%計算之利
      息；並應自起訴狀繕本送達翌日起至返還上開土地之日止
      ，按月連帶給付原告乙○○94元。
    3.被告庚○○、戊○○、辛○○應連帶給付原告乙○○18,4
      17元，及自起訴狀繕本送達翌日起至返還上開土地之日止
      ，按年息5%計算之利息；並應自起訴狀繕本送達翌日起至
      返還前開土地之日止，按月連帶給付原告乙○○307元。
    4.被告己○○、丁○○應連帶給付原告乙○○103,417 元，
      及自起訴狀繕本送達翌日起至返還上開土地之日止，按年
      息5%計算之利息；並應自起訴狀繕本送達翌日起至返還上
      開土地之日止，按月連帶給付原告乙○○1,729元。
    5.被告己○○、丁○○應連帶給付原告丙○○41,933元，及
      自起訴狀繕本送達翌日起至返還前揭土地之日止，按年息
      5%計算之利息；並應自起訴狀繕本送達翌日起至返還前開
      土地之日止，按月連帶給付原告丙○○699元。
    6.第2 項、第3 項聲明，原告等願供擔保請准予宣告假執行
      。
二、被告部分：
（一）被告丁○○未於言詞辯論期日到場，亦未提出書狀作何聲
      明、陳述。
（二）被告甲○○○、壬○○○、癸○○○、卯○○○、子○○
      及寅○○未於最後言詞辯論期日到場，據其於96年3 月12
      日言詞辯論期日時答辯稱；因編號Ａ之建物只有1 面牆有
      占用到146 地號之土地，伊同意原告拆屋還地之請求等語
      。
（三）被告庚○○、戊○○、辛○○答辯稱；因編號Ｂ之建物只
      有占用到146 地號一小部分之土地，伊同意原告拆屋還地
      之請求，但希望拆除占用之部分後，原告能將伊之房屋修
      復；伊不同意原告請求伊給付不當得利，因伊占用該土地
      那麼久，原告都沒有來向伊說，如果他有來說，伊就會處
      理，怎可向伊要求相當於租金之不當得利等語。
（四）被告己○○答辯稱；如附圖編號Ｄ之房屋是丁○○借給伊
      使用的；伊同意原告拆屋還地之請求，但不應該要求伊負
      擔訴訟費用及給付相當於租金之不當得利等語。
三、原告等主張原告乙○○為系爭一三三、一四六地號土地之共
    有人，原告丙○○為系爭一三三地號土地之共有人，被告丑
    ○○、庚○○、戊○○、辛○○、己○○及丁○○無權占用
    如附圖編號Ａ、Ｂ、Ｃ、Ｄ部分之土地，嗣丑○○於95年3
    月27日死亡，如附圖編號Ｄ之建物由其子女甲○○○、壬○○○、癸○○○、卯○○○、子○○及寅○○繼承等情，此
    為被告等所不爭執，並有土地登記第二類謄本（見本院卷第
    11 頁 至第22頁）、戶籍謄本（見本院卷第55頁、第65頁至
    第70頁）在卷可按，復經本院囑託台北市大安地政事務所測
    量屬實，有土地複丈成果圖（見本院卷第81頁）附卷可佐，
    堪信原告此部分主張為真實。按所有人對於無權占有或侵奪
    其所有物者，得請求返還之，民法第767 條前段定有明文。
    又民法第767 條所有權物上請求權之相對人，除直接占有人
    外，尚包括間接占有人，如貸與人、出租人等，此有最高法
    院87年度台上字第946 號判決意旨可資參照。本件如附圖編
    號Ｄ所示建物現係被告己○○所占有使用，而該建物係被告
    丁○○所有而借予被告己○○使用，原告等請求被告己○○
    、丁○○返還如附圖編號Ｄ所示建物，即屬有據。從而，原
    告等本於所有人之地位，依民法第767 條等規定請求被告等
    拆屋還地，即有理由。
四、按無權占有他人之土地，可能獲得相當於租金之利益，此為
    通常之觀念；又無權占有他人之土地，係侵害該土地所有人
    之所有權，應構成侵權行為，被害人對於侵權行為人得請求
    賠償相當於租金之損害，有最高法院61年台上字第1695號判
    例、67年台上字第3622號判例可參。本件被告等無權占用系
    爭土地，已如前述，則原告依不當得利及侵權行為法則，訴
    請被告賠償相當於租金之損害，自屬有據。又城市地方房屋
    之租金，以不超過土地及其建築物申報總價額年息10% 為限
    ，土地法第97條第1 項規定甚明。查系爭一三三地號、一四
    六地號土地之93年度申報地價均為每平方公尺34,000元，有
    土地登記第二類謄本在卷可參（見本院卷第11頁至第22頁）
    。而系爭標的附近有大安國小、和平高中，並有路可通往大
    安國小後門，步行至捷運六張犁站不用10分鐘，經由樂業三
    街118 巷可通樂業街，出入交通尚稱便捷，此經本院勘驗現
    場查證無誤（參本院卷第72、73頁之勘驗筆錄），本院斟酌
    系爭土地之使用情形、附近環境及繁榮程度，認本件應以按
    系爭土地申報地價之年息5%計算相當於租金之不當得利為適
    當，以本件起訴日回溯5 年計算，依此原告等請求被告等應
    賠償如附表一所示相當於租金之損害金額，及自起訴狀繕本
    送達翌日起至返還系爭土地之日止，按月給付原告如附表二
    所示之金額，為有理由，應予准許，逾此部分之請求則無理
    由。
五、綜上所述，原告本於所有物返還請求權，請求被告等應將系
    爭133 地號、146 地號土地上如附圖編號Ａ、Ｂ、Ｃ、Ｄ所
    示建物拆除，並將土地返還予原告及其他全體共有人，及本
    於不當得利及侵權行為法則請求被告應給付如附表一所示金
    額，及自起訴狀繕本送達翌日起至清償日止，按年息5%計算
    之利息，並自起訴狀繕本送達翌日起至返還所占用土地之日
    止，按月給付如附表二所示之金額，均有理由，應予准許，
    逾此部分請求，為無理由，應予駁回。至原告請求被告等就
    如附表一所示金額自起訴狀繕本送達翌日起至返還前開土地
    之日止，按年息5%計算之利息部分，查被告等就如附表一所
    示金額所應支付利息之終日應視其係於何時清償，與其何時
    返還前開土地無涉，原告此部分主張容有誤會。又本件原告
    勝訴部分，其陳明就如主文所示第5 項、第6 項部分願供擔
    保請准宣告假執行，核無不合，爰酌定相當之擔保金額，予
    以准許。至原告敗訴部分，假執行之聲請失其附麗，應予駁
    回。
六、本件事證已臻明確，兩造其餘攻擊防禦方法，及未經援用之
    證據，經本院斟酌後，認均不足以影響本判決之結果，自無
    逐一詳予論駁之必要，併此敘明。
七、訴訟費用負擔之依據：民事訴訟法第79條、第85條第1 項、
    第2項。
中　　華　　民　　國　　96　　年　　5 　　月　　10　　日
                  民事第一庭法　官　蔡和憲
以上正本係照原本作成。
如對本判決上訴，須於判決送達後20日內向本院提出上訴狀。
中　　華　　民　　國　　96　　年　　5 　　月　　10　　日
                            書記官  吳文雄
附表一：回溯5年相當於租金之損害
一、原告乙○○部分：
┌───┬──────────────────────┐
│      │申報地價×被告占用面積×土地申報總價年息5%  │
│被告  │×被告受有不當得利之期間×原告持分= 請求之金│
│      │額                                          │
├───┼──────────────────────┤
│吳蔡秀│（146 地號）34,000×4 ×5%×5 ×1/12=2,833元│
│麗、黃│（元以下四捨五入）                          │
│蔡秀蓮│                                            │
│、葉蔡│                                            │
│秀妙、│                                            │
│盧蔡秀│                                            │
│枝、蔡│                                            │
│秀雲、│                                            │
│寅○○│                                            │
├───┼──────────────────────┤
│庚○○│（146 地號）34,000×13×5%×5 ×1/12=9,208元│
│戊○○│（元以下四捨五入）                          │
│辛○○│                                            │
├───┼──────────────────────┤
│己○○│（146地號）34,000×36×5%×5×1/12=25,500元 │
│丁○○│（133地號）34,000×37×5%×5×1/12=26,208元 │
│      │ （元以下四捨五入）                         │
└───┴──────────────────────┘
二、原告丙○○部分：
┌────┬─────────────────────┐
│        │申報地價×被告占用面積×土地申報總價年息  │
│被  告  │5%×被告受有不當得利之期間×原告持分= 請求│
│        │之金額                                    │
├────┼─────────────────────┤
│己○○  │（133 地號）34,000×7 ×5%×1/15=20,967 元│
│丁○○  │（元下四捨五入）                          │
└────┴─────────────────────┘
附表二：按月給付之租金
一、原告乙○○部分：
┌───┬──────────────────────┐
│      │申報地價×被告占用面積×土地申報總價年息5%×│
│被告  │被告受有不當得利之期間×原告持分= 請求之金額│
├───┼──────────────────────┤
│吳蔡秀│（146 地號）34,000×4 ×5%×1/12×1/12=47 元│
│麗、黃│（元以下四捨五入）                          │
│蔡秀蓮│                                            │
│、葉蔡│                                            │
│秀妙、│                                            │
│盧蔡秀│                                            │
│枝、蔡│                                            │
│秀雲、│                                            │
│寅○○│                                            │
├───┼──────────────────────┤
│庚○○│（146地號）34,000×13×5%×1/12×1/12=153元 │
│戊○○│（元以下四捨五入）                          │
│辛○○│                                            │
├───┼──────────────────────┤
│己○○│（146地號）34,000×36×5%×1/12×1/12=425元 │
│丁○○│（133 地號）34,000×37×5%×1/12×1/12=437元│
│      │（元以下四捨五入）                          │
└───┴──────────────────────┘
二、原告丙○○部分：
┌────┬─────────────────────┐
│        │申報地價×被告占用面積×土地申報總價年息  │
│被  告  │5%×被告受有不當得利之期間×原告持分= 請求│
│        │之金額                                    │
├────┼─────────────────────┤
│己○○  │（133 地號）34,000×37×5%×1/12×1/15=349│
│丁○○  │元（元下四捨五入）                        │
└────┴─────────────────────┘
